【裁判字號】    98,上重更(一),43
【裁判日期】    990601
【裁判案由】    偽造文書等
【裁判全文】
臺灣高等法院刑事判決          98年度上重更（一）字第43號
上  訴  人
即  被  告  丁○○
選任辯護人  張德銘律師（兼送達代收人）
上  訴  人
即  被  告  丙○○
選任辯護人  劉紀翔律師
上列上訴人即被告等因偽造文書等案件，不服臺灣臺北地方法院
91年度訴字第483 號，中華民國94年7 月13日第一審判決（起訴
案號：臺灣臺北地方法院檢察署86年度偵字第15253 號、91年度
偵字第6804號），提起上訴，經本院判決後，由最高法院發回更
審，本院更為判決如下：
    主  文
原判決撤銷。
丙○○共同連續行使偽造私文書，足以生損害於公眾及他人，處
有期徒刑壹年貳月，減為有期徒刑柒月；如附表二所示鑑定報告
書上偽造之「張思敬」署名計肆枚均沒收；又共同連續行使從事
業務之人，明知為不實之事項，而登載於其業務上作成之文書，
足以生損害於公眾及他人，處有期徒刑捌月，減為有期徒刑肆月
。應執行有期徒刑玖月；如附表二所示鑑定報告書上偽造之「張
思敬」署名計肆枚均沒收。
丁○○無罪。
    事  實
一、緣丁○○自民國82年4 月10日至85年3 月27日間（按其任期
    原應至85年4 月9 日，但農林公司於85年3 月27日改選董監
    事而解職），擔任臺灣農林股份有限公司（下稱農林公司）
    董事長，熊名武（其涉嫌偽造文書等部分，未據起訴，應另
    行處理）則自82年4 月10日至85年3 月26日間擔任農林公司
    常務董事兼總經理（85年3 月27日至88年3 月26日任董事長
    兼總經理），熊名武於84年間，為改善農林公司財務狀況而
    亟欲出售該公司不動產。另張貞松（通緝中）自83年9 月間
    起，係擔任國華人壽保險股份有限公司（下稱國華公司）董
    事長，於84年間為使國華公司得以自由運用帳列盈餘並利於
    上市（櫃）之申請，而亟欲處分該公司前經提列為特別盈餘
    公積之附表一編號1 、2 所示土地。詎熊名武、張貞松均明
    知募集及發行有價證券之公司，於申報證券交易法第14條規
    定之財務報告時，其內容不得有虛偽或隱匿之情事，且均明
    知公開發行公司為取得或處分資產，應依「公開發行公司取
    得或處分資產處理要點」（已廢止）第6 點第1 款第3 目規
    定，除與政府機構交易、自地委建，或取得、處分供營業使
    用之機器設備外，應先洽請專業鑑價機構出具鑑價報告，且
    交易金額達10億元以上者，應請2 家以上之專業鑑價機構鑑
    價，竟意圖藉由相互買賣資產之交易安排，以達相互拉抬資
    產價值與認列利益之目的，由熊名武於84年間指示該公司資
    產部經理王村惠、科長曹建宗與國華公司董事長張貞松指示
    之人員洽談上開相互買賣事宜後，共同委請中聯徵信有限公
    司（下稱中聯公司）負責人丙○○，由其聘請2 家以上專業
    鑑價機構鑑價。熊名武、張貞松明知附表一編號1 、3 所示
    不動產之價值，各僅約為新臺幣（下同）15億元左右、16億
    元左右，為使雙方之帳列獲利相當，竟與丙○○共同基於行
    使偽造私文書、行使業務上登載不實文書之概括犯意聯絡，
    囑丙○○為虛偽不實之鑑定，並負責出具高估之鑑價書，而
    推由丙○○為下列犯行：
（一）丙○○明知統一不動產鑑定股份有限公司（下稱統一鑑定
      公司）實際上並無營業行為，而張思敬亦非統一鑑定公司
      雇用之從事不動產鑑價人員，竟基於行使偽造私文書之概
      括犯意，分別於附表二所示時間，連續偽以統一鑑定公司
      之名義，出具如附表二所示內容虛偽不實之鑑定報告書計
      4 份，並於各該報告書末「鑑價人員」欄偽造「張思敬」
      之署名各1 枚，而分別持向國華公司、農林公司行使之。
（二）丙○○另基於行使業務上登載不實文書之概括犯意，先於
      84年8 月間，與和全球鑑定顧問股份有限公司（下稱全球
      鑑定公司）有業務合作關係之華信鑑定公司負責人兼鑑價
      人員甲○○（未據起訴）共同基於上開犯意聯絡，由甲○○為不實之鑑價，並於附表三編號1 所示時間，在其業務
      所執掌之鑑定報告書上為不實之登載後，交由丙○○持向
      國華公司行使之。丙○○嗣復承前行使業務上登載不實文
      書之概括犯意，分別於附表三編號2 至編號4 所示時間，
      連續以中聯公司關係企業中國徵信所股份有限公司（下稱
      中國徵信所）之名義為不實之鑑價，並在其業務所執掌之
      附表三編號2 至編號4 所示鑑定報告書上為不實之登載後
      ，再分別持向國華公司、農林公司行使之。
    而農林公司就上開附表一編號1 、3 所示不動產之買賣事宜
    ，則由熊名武提出董事會討論，使農林公司不知情之董事於
    84年12月9 日召開第14屆董事會暨第18屆監察人第24次聯席
    會議時，決議向國華公司以高出市價甚多之28億8300萬元，
    購買如附表一編號1 共計20筆土地，並以高出市價甚多之52
    億元出賣如附表一編號3 所示之不動產予國華公司，另國華
    公司不知情之董事會亦於84年11月23日召開第13屆第19次董
    事會，決議通過上開不動產買賣事宜（國華公司嗣並於85年
    6 月5 日召開股東常會追認上開董事會決議），農林公司與
    國華公司遂於84年12月13日簽訂如附表一編號1 、3 所示不
    動產之買賣契約，足以生損害於張思敬、農林公司董事會、
    國華公司董事會、股東會決議之正確性以及財政部證券管理
    委員會（下稱證管會，現改制為行政院金融監督管理委員會
    證券期貨局）查核公司財務報表之正確性。嗣經證管會派員
    查核，始發現農林公司與國華公司前揭交易情形不合營業常
    規，農林公司並於85年度（原審誤載為84年度）財務報告上
    於帳面虛偽認列處分附表一編號3 所示不動產之利益為15億
    6332萬1000元（於86年4 月10日呈報證管會），因而查知上
    情。
二、案經證管會函送臺灣臺北地方法院檢察署檢察官偵查起訴。
    理  由
甲、證據能力部分：
    按傳聞法則之重要理論依據，在於傳聞證據未經當事人之反
    對詰問予以核實，乃予排斥，惟若當事人已放棄對原供述人
    之反對詰問權，於法院審判時表明同意該等傳聞證據可作為
    證據，基於證據資料愈豐富，愈有助於真實發現之理念，並
    貫徹刑事訴訟法修法加重當事人進行主義之精神，確認當事
    人對於證據能力有處分權之制度，傳聞證據經當事人同意作
    為證據，法院認為適當者，亦得為證據。另當事人於調查證
    據時，對於傳聞證據表示「沒有意見」，而未於言詞辯論終
    結前聲明異議，應視為已有將該等傳聞證據採為證據之同意
    ，此刑事訴訟法第159 條之5 定有明文。查本判決以下所引
    用被告以外之人於審判外作成之供述證據，公訴人、被告及
    其辯護人於本院準備程序、審判期日對其等證據能力均不予
    爭執，亦未於言詞辯論終結前聲明異議，本院審酌上開證據
    資料製作時之情況，尚無違法不當及證明力明顯過低之瑕疵
    ，亦認為以之作為證據應屬適當，而其餘所依憑判斷之非供
    述證據，本院亦查無有何違反法定程序取得之情形，且各該
    證據均經本院於審判期日依法進行證據之調查、辯論，被告
    於訴訟上之防禦權，已受保障，故該等證據資料均有證據能
    力。
乙、實體部分：
壹、有罪部分即被告丙○○部分：
一、訊據上訴人即被告丙○○固坦承於附表二所示統一鑑定公司
    出具之鑑定報告書上「鑑價人員」欄簽署「張思敬」之署名
    ，惟矢口否認有何連續行使偽造私文書、連續行使業務上登
    載不實文書之犯行，辯稱：中國徵信所的鑑價報告為伊所製
    作，但統一鑑定公司之鑑價報告並非伊所作，是介紹給牛進
    泉、蘇上瑀所作，上開鑑價報告內容並無不實，並無故意高
    估市價行情，況伊估價之標的物農林大樓是鋼骨結構，一般
    大樓是鋼筋水泥，材質結構不同，價格自然不同；又伊在統
    一鑑定公司之鑑定報告書上簽署「張思敬」之署名是為了充
    門面，張思敬與伊是連襟關係云云。
二、經查：
（一）被告丙○○為中聯公司之負責人，而統一鑑定公司負責人
      張淑美為被告丙○○之母，均為被告丙○○所不否認，且
      統一鑑定公司在勞工保險局並無任何勞工保險投保紀錄，
      亦未在中央健康保險局臺北分局成立投保單位，復無加退
      保紀錄，有勞工保險局93年11月19日保承資字第09310580
      360 號書函（原審卷四第56頁）、中央健康保險局臺北分
      局93年11月29日健保北承一字第0930065047號函（原審卷
      四第87頁）在卷可稽，足證統一鑑定公司並無實際營業行
      為。又統一鑑定公司之登記所在地為臺北市○○區○○路
      52號9 樓之2 ，有公司基本資料查詢表1 紙（原審卷四第
      95頁）在卷可按，雖該公司所出具如附表二所示之鑑定報
      告書封面及勘估費用結算清單所示地址，均為臺北市○○○路768 號6 樓之1 （見偵查卷一第164 頁、第217 頁；
      原審卷二第123 頁；報告書外放；偵查卷二第345 頁），
      但統一鑑定公司所出具予國華公司之統一發票，其上所示
      地址則為臺北市○○路52號9 樓之2 （見偵查卷二第293
      頁）；另中國徵信所出具予農林公司與國華公司之統一發
      票，其上所示地址則均為臺北市○○路52號9 樓（見偵查
      卷二第291 頁、第348 頁），與統一鑑定公司登記所在地
      為同一樓層；復參以被告丙○○於調查局詢問時自承：其
      母張淑美所有之中國徵信所及投資之統一鑑定公司，均為
      中聯公司之關係企業（偵查卷二第130 頁反面）等語，足
      證中聯公司、統一鑑定公司與中國徵信所彼此均屬關係企
      業。
（二）證人即時任農林公司總經理之熊名武於原審審理時證稱：
      84年時伊擔任農林公司總經理，總經理執掌所有業務，董
      監事會議所有提案人都是總經理，這是慣例，提案後由董
      事會討論，討論後再決議，主席不可更改。當時因為財務
      吃緊，要處理掉土地，所以伊跟張貞松商談本件土地買賣
      ，事後有向丁○○報告本件土地買賣，丁○○也同意，其
      他董事也同意，因為這是大筆生意，所以在開會前先溝通
      等語（見原審卷三第154 、155 、158 頁），而附表一所
      示不動產之鑑價工作，係熊名武指示證人即時任農林公司
      資產部經理王村惠，證人王村惠再指示證人即時任農林公
      司資產部科長曹建宗辦理，鑑價後再將報告交給熊名武，
      董事長丁○○不知道找鑑價公司之事等情，亦據證人王村
      惠、曹建宗、熊名武於原審審理時證述明確（見原審卷三
      第105 、115 、158 頁），且參以卷附農林公司84年12月
      9 日第14屆董事會暨第18屆監察人第24次聯席會議紀錄，
      其中被告丁○○並未出席主持會議而係由熊名武代理，有
      該會議紀錄乙份（見原審卷三第49至56頁）在卷為憑，足
      見農林公司與國華公司間相互買賣不動產事宜，自始即為
      證人熊名武所主導，而被告丙○○受農林公司委託辦理鑑
      價工作而為不實之鑑價，顯係依證人熊名武指示之人員而
      為之。熊名武雖將本件不動產買賣之事告知董事會董事及
      被告丁○○，但並未將鑑價高估情事一併告知。
（三）附表一編號1 所示之土地經農林公司分別委任統一鑑定公
      司、中國徵信所鑑價結果，各為29億6952萬7852元、29億
      4069萬7485元，經國華公司分別委任統一鑑定公司、全球
      鑑定公司鑑定結果，各為28億8303萬6750元、28億2718萬
      8052元（按：國華公司原係就含附表一編號1 所示土地在
      內之共計34筆土地委任統一鑑定公司、全球鑑定公司鑑價
      ，其總金額各為52億8820萬1550元、52億7696萬9053元，
      而本件附表一編號1 所示20筆土地之鑑價總金額，係經本
      院依上開2 份鑑定報告書就各該筆土地之鑑價總值逐筆加
      總而得）；又附表一編號3 所示之不動產經農林公司分別
      委任統一鑑定公司、中國徵信所鑑價結果，各為52億5695
      萬6993元、51億4537萬430 元，經國華公司分別委任統一
      鑑定公司、中國徵信所鑑價結果，亦各為52億5695萬6993
      元、51億4537萬430 元，有附表二、附表三所示各該鑑定
      報告書影本在卷可稽（原審卷二第123 至178 頁、第179
      至240 頁；偵查卷一第164 至178 頁、第179 至189 頁；
      報告書外放；原審卷二第241 至281 頁；偵查卷一第217
      至240 頁、第198 至216 頁），但農林公司於85年間，以
      附表一編號1 所示土地，向世華聯合商業銀行（下稱世華
      銀行）申貸短期週轉資金，參據當地土地成交行情評貸時
      價為14億4151萬9000元，估值為8 億9689萬6000元，於85
      年4 月16日實際貸放8 億5000萬元，另農林公司復於81年
      間，以附表一編號3 所示不動產，向世華銀行申請貸款，
      該行參照安侯協和會計師簽證之財務報表，考慮其購入成
      本為16億2198萬2000元，並考量土地使用價值，依較保守
      之原則，估計時價總額為14億9971萬212 元，於81年12月
      24日實際撥貸金額為10億6000萬元，分別有該行87年10月
      12日（87）儲字第286 號函文影本（偵查卷一第78頁）、
      就附表一編號1 所示20筆土地部分之不動產估價表（偵查
      卷一第385 至387 頁）、88年11月1 日（88）世銀徵字第
      1639號函（偵查卷一第348 至349 頁）、88年12月8 日（
      88）世銀徵字第2138號函（偵查卷一第354 頁）及就附表
      一編號3 所示不動產之不動產估價表（偵查卷一第375 至
      377 頁）在卷足憑，並據世華銀行承辦員溫聖東於調查局
      詢問（偵查卷一第369 至370 頁）、原審審理中（原審卷
      三第178 至186 頁）證述綦詳，且依通常銀行貸放款實務
      判斷（按銀行為確保將來借款債權得以獲得清償，對放款
      擔保品所進行之鑑價評估，應可認為具備客觀及公正性）
      ，本件統一鑑定公司就附表一編號1 、3 所示不動產之鑑
      定價格，分別較世華銀行貸款予農林公司之金額超出20億
      餘元、41億餘元，全球鑑定公司就附表一編號1 所示土地
      之鑑定價格，亦較世華銀行貸款予農林公司之金額超出19
      億餘元，而中國徵信所就附表一編號1 、3 所示不動產之
      鑑定價格，亦均較世華銀行貸款予農林公司之金額超出20
      億餘元、40億餘元，則縱使世華銀行之估價較為保守，惟
      因該等差額過於巨大，顯已超出一般經驗上所認為合理之
      範圍，足證統一鑑定公司、全球鑑定公司及中國徵信所就
      附表一編號1 、3 所示不動產之鑑定價格確實過高，該等
      鑑定報告書之內容均屬不實；被告辯稱上開鑑價報告內容
      並無不實，並無故意高估市價行情，且伊估價之標的物農
      林大樓是鋼骨結構，一般大樓是鋼筋水泥，材質結構不同
      ，價格自然不同云云，顯屬飾卸之詞，委無足採。
（四）被告丙○○之辯護人於本院前審雖辯稱：本件附表一編號
      3 所示之不動產，其建物樓地板面積依權狀記載為10,814
      坪，如以土地建物之成交總價52億元計算，每坪平均單價
      為480,854 元，介於橋泰建設推案「國王與我」之平均單
      價每坪58萬元，與大華建設推案「富士比」平均單價每坪
      33萬元之間，實合於當地當時之行情云云，但查臺灣地區
      不動產價格，於78年間達高峰，於84年間房地產景氣則低
      迷不振，此為眾所周知之事實，則附表一編號3 所示之不
      動產，其每坪平均單價是否能達到480,854 元，即非無疑
      。且被告丙○○及其辯護人亦未提供其等所稱橋泰建設推
      案「國王與我」之平均單價每坪58萬元及大華建設推案「
      富士比」平均單價每坪33萬元之證據，徒以網路上所載鄰
      近地區近幾年不動產成交紀錄謂其鑑定價格與市價相當，
      本院自難僅憑其空言，即據為有利於被告丙○○之認定。
      尤以農林公司出售之該信義區段農林大樓，依臺北市土地
      分區管制規則（83年6 月28日83府法三字第83035605號公
      布）不可作為金融保險業，因該地段屬第三種住宅區等情
      ，復據臺北市政府都市發展局幫工程師江禮國於原審到庭
      結證屬實（原審卷三第215 頁），則其價格當不能與商業
      或金融大樓相提並論，國華公司以高價向農林公司購買亦
      有違市場機制。
（五）又農林公司於84年12月9 日第14屆董事會暨第18屆監察人
      第24次聯席會議決議，向國華公司分別以高出市價甚多之
      28億8300萬元，購買如附表一編號1 所示20筆土地，同時
      亦決議以高出市價甚多之52億元之價格出賣附表一編號3
      之不動產予國華公司，另國華公司亦於84年11月23日第13
      屆第19次董事會決議通過上開不動產買賣事宜（國華公司
      嗣並於85年6 月5 日召開股東常會追認上開董事會決議）
      ，農林公司與國華公司遂於84年12月13日簽訂如附表一編
      號1 、3 所示不動產之買賣契約；嗣農林公司於熊名武擔
      任董事長期間（自85年3 月27日至88年3 月26日），於編
      製85年度財務報告時，於帳面虛偽認列處分附表一編號3
      所示不動產之利益為15億6332萬1000元，而虛偽編製85年
      度財務報告，於86年4 月10日呈報證管會，並於86年間據
      以申請發行新股；另國華公司於85年間編製84年度財務報
      告時，則於帳面虛偽認列處分附表一編號1 所示土地之利
      益為15億2004萬3000元，並於85年間據以申請盈餘轉增資
      發行普通股股票，總額達5 億1 千萬元等情，亦分別有農
      林公司與國華公司就附表一編號1 、3 所示不動產所簽訂
      之買賣契約書影本各1 份（偵查卷一第121 至124 頁、第
      125 至129 頁）、農林公司第14屆董事會暨第18屆監察人
      第24次聯席會議議事錄影本1 份（偵查卷一第130 至140
      頁）、國華公司第13屆第19次董事會議事錄影本1 份（偵
      查卷一第190 頁）、國華公司85年6 月5 日股東常會議事
      手冊影本1 份（偵查卷一第193 至197 頁）、農林公司86
      年間發行新股申報書及所附「處分資產表」影本1 份（偵
      查卷二第319 至344 頁、第325 頁）、農林公司85年度財
      務報告影本1 份（外放）、國華公司84年度財務報告影本
      1 份（原審卷一第141 頁）、證管會85年9 月14日（85）
      台財證（一）第41567 號函影本1 份（偵查卷二第103 頁
      ）在卷可佐，足證農林公司熊名武（於85年3 月27日至88
      年3 月26日已擔任該公司董事長兼總經理）及國華公司董
      事長張貞松均係藉由附表二、附表三所示以統一鑑定公司
      、全球鑑定公司及中國徵信所名義所出具之不實鑑定報告
      書，而以高出市價甚多之相互買賣資產方式，以達該二公
      司相互拉抬資產價值與認列利益之目的，並據以編列財務
      報告。
（六）查統一鑑定公司分別受農林公司及國華公司委任，就附表
      一編號1 、3 所示不動產所出具之鑑定報告書，其鑑價人
      均為「張思敬」，有附表二所示之各該鑑定報告書在卷可
      稽；又該等「張思敬」之署名均係被告丙○○所簽，業據
      被告丙○○供承不諱，而張思敬為被告丙○○之連襟，亦
      據被告丙○○供明在卷（偵查卷二第178 頁；本院卷第45
      頁）；再者，證人張思敬業於檢察官偵訊及原審審理時結
      證：該等鑑定報告書上之簽名，並非伊所簽，伊並未授權
      任何人出具鑑價報告；伊不懂鑑價業務，僅曾在統一鑑定
      公司成立而欠缺股東之際，因與被告丙○○為連襟關係，
      方出具身分證明文件供其使用等語（偵查卷二第178 頁反
      面至179 頁、第384 頁反面、原審卷三第211 至214 頁）
      ，綜上等情，堪認本件附表二所示統一鑑定公司所出具鑑
      定報告書上「張思敬」之署名，均係被告丙○○所偽簽無
      訛；被告丙○○辯稱：伊與張思敬為連襟關係，在統一鑑
      定公司之鑑定報告書上簽署「張思敬」之署名是為了充門
      面云云，仍無法解免此部分罪責。
（七）被告丙○○雖另稱：統一鑑定公司之鑑價報告並非伊所作
      ，是介紹給牛進泉、蘇上瑀所作云云（原審卷一第43頁）
      ，惟證人牛進泉於檢察官偵訊時結證：伊不知伊是統一鑑
      定公司負責人；伊不懂鑑價，並未製作本件鑑價報告，伊
      是幫蘇上瑀送文件，丙○○把國華公司資料交給伊說給統
      一鑑定公司做，伊再交給蘇上瑀；蘇上瑀原來是丙○○之
      父張雲舫所雇用的中聯公司員工，當時蘇上瑀是獨立1 間
      辦公室，只有伊與蘇上瑀2 個人；伊記不清楚上開鑑定報
      告書是由誰交給國華公司等語（偵查卷二第181 頁反面至
      第182 頁反面），而蘇上瑀雖已於89年11月27日亡故，有
      其個人基本資料查詢結果1 紙在卷可證（原審卷一第157
      頁），致本院無從傳訊查證，然證人牛進泉既已證稱並非
      統一鑑定公司負責人，不懂鑑價，並未製作本件鑑價報告
      等語，且附表二所示統一鑑定公司之鑑定報告書上僅有「
      張思敬」之署名，並無「蘇上瑀」之署名，復衡諸本件附
      表二所示統一鑑定公司所出具鑑定報告書上「張思敬」之
      署名，均係被告丙○○所偽簽，業如前述，自無從認定附
      表二所示統一鑑定公司之鑑定報告書為蘇上瑀所製作，是
      被告丙○○辯稱：統一鑑定公司之鑑價報告是牛進泉、蘇
      上瑀製作云云，已嫌無據。復參以被告丙○○為中聯公司
      之負責人，而統一鑑定公司並無實際營業行為，復與中國
      徵信所同為中聯公司之關係企業，且被告丙○○復自承本
      件附表二所示統一鑑定公司鑑定報告書上「張思敬」之署
      名確為其所簽，另附表三編號2 至4 所示中國徵信所出具
      之鑑定報告書亦為其所製作，堪認本件統一鑑定公司、中
      國徵信所之鑑定報告書均係被告所製作無疑。
（八）至本件附表三編號1 所示由國華公司委任全球鑑定公司就
      含附表一編號1 所示20筆土地在內之共計34筆土地所出具
      之鑑定報告書，其就附表一編號1 所示20筆土地之鑑價總
      金額高達28億2718萬8052元，較世華銀行貸款予農林公司
      之金額已超出19億餘元，其鑑定價格實屬過高，而有登載
      不實之情形，業如前述。另查上開鑑定報告書之鑑價人員
      甲○○，於本院審理期日到庭，就本院所詢「是否有接受
      委託就附表三編號1 所示土地進行鑑價」一節，忽稱：「
      應該是有」、「我是按照市價去查訪，我都有作底稿，有
      把底稿交給打字小姐」云云（本院卷第107 頁正面），又
      稱：「我習慣上敘述報告應該不是這樣，我寫的報告不是
      這樣的，但是因為時間太久了，有沒有做過我忘記了，我
      已經沒有印象了....」云云（本院卷第108 頁反面）。然
      查證人乙○○於本院審理期日明確證稱：其是全球鑑定公
      司之負責人，與甲○○所經營之華信公司有業務合作關係
      ，會互相以對方公司名義出具鑑價報告，關於本案的鑑價
      報告，是甲○○交給其蓋章，其乃基於信賴甲○○得誠信
      與專業，就在鑑價報告書上蓋章，但鑑價過程與內容，其
      均未參與，亦完全不知情等語（本院卷第108 頁正面至第
      109 頁反面）。證人甲○○於聽聞乙○○之證述後，即另
      改稱：「如果報告書是我做的，而我用全球鑑定公司名義
      作報告，我就會拿給他（指乙○○）過目」云云（本院卷
      第109 頁反面）。依據證人甲○○、乙○○之證詞，可以
      得知本案全球鑑定公司名義之鑑價報告書，實際上乃係華
      信鑑定公司負責人兼鑑價人員甲○○自行製作，之後再交
      給全球鑑定公司負責人乙○○蓋章，乙○○實際上並未參
      與鑑價過程，對於鑑價內容亦不知情至明。由此足證全球
      鑑定公司與中聯公司、統一鑑定公司、中國徵信所係屬關
      係企業，亦難逕認該鑑定報告書係由被告丙○○所製作。
      然經本院將該鑑定報告書與被告丙○○所製作之附表二編
      號1 所示由國華公司委任統一鑑定公司所出具之鑑定報告
      書加以比對結果，如附表一編號1 所示系爭20筆土地中，
      竟有高達17筆土地之鑑價金額二者完全相同，另徵以證人
      甲○○於本院審理時並稱：其認識被告丙○○，他是以前
      伊在中聯公司的老闆云云（本院卷第107 頁正面），足見
      伊等關係之密切，再酌以證人即時任國華公司總經理黃壽
      美於檢察官偵訊時證稱：國華公司就土地鑑價事宜係聯絡
      被告丙○○，請丙○○幫忙去尋找鑑價公司，嗣再由丙○○向國華公司提出鑑價報告等情（偵查卷二第202 頁反面
      ），堪認被告丙○○就本件附表三編號1 所示由國華公司
      委任全球鑑定公司所出具之鑑定報告書，其與鑑價人員甲○○間當具有行使業務上登載不實文書之犯意聯絡與行為
      分擔，至為灼然。
（九）綜上所述，本件事證明確，被告丙○○犯行洵堪認定。
三、查被告丙○○行為後，刑法業於94年2 月2 日修正公布，於
    95年7 月1 日施行。按行為後法律有變更者，適用行為時之
    法律，但行為後之法律有利於行為人者，適用最有利於行為
    人之法律，現行刑法第2 條第1 項訂有明文。此條規定係規
    範行為後法律變更所生新舊法律比較適用之準據法，本身尚
    無比較新舊法之問題，應一律適用裁判時之現行刑法第2 條
    規定以決定適用之刑罰法律。又本次刑法修正之比較新舊法
    ，應就罪刑有關之共犯、未遂犯、想像競合犯、牽連犯、連
    續犯、結合犯，以及累犯加重、自首減輕暨其他法定加減原
    因（如身分加減）與加減例等一切情形，綜其全部罪刑之結
    果而為比較（最高法院95年5 月23日95年度第8 次刑庭會議
    決議參照）。經查：
（一）就被告丙○○所犯之行使業務上登載不實文書罪所定罰金
      刑之最低度而言，修正前刑法第33條第5 款原規定：「罰
      金：（銀元）1 元以上」，依罰金罰鍰提高標準條例第1
      條前段規定提高為10倍，復依現行法規所定貨幣單位折算
      新臺幣條例第2 條規定折算新臺幣為30元；於本次修正後
      刑法第33條第5 款規定：「罰金：新臺幣1 千元以上，以
      百元計算之」，依修正前法律所定罰金刑之最低度為新臺
      幣30元；若依修正後之法律所定罰金刑之最低度則為新臺
      幣1 千元，自以修正前之規定較有利於被告丙○○。
（二）就罰金刑之加減言之，修正前刑法第68條規定：「拘役或
      罰金加減者，僅加減其最高度」；於本次修正後刑法第67
      條規定：「有期徒刑或罰金加減者，其最高度及最低度同
      加減之」，本件被告丙○○所犯之行使業務上登載不實文
      書罪有修正前刑法第56條連續犯加重之情形，是關於罰金
      刑之加重自以修正前刑法第68條之規定較有利於被告丙○○。
（三）修正前刑法第56條連續犯之規定，於本次修正後業已刪除
      ，本件被告丙○○連續行使偽造私文書、連續行使業務上
      登載不實文書，依新法各該連續行為應各分論併罰，而不
      得再依舊法連續犯之規定論以一罪並加重其刑至二分之一
      ，自以修正前刑法第56條之規定較有利於被告丙○○。
（四）綜上，揆諸前揭最高法院決議及修正後刑法第2 條第1 項
      之規定，綜合被告丙○○全部罪刑之結果而為比較，被告
      丙○○行為後修正施行之刑法規定並非較為有利，本件應
      適用被告丙○○行為時即修正前之刑法相關規定。
四、查被告丙○○偽簽「張思敬」之署名，製作如附表二所示之
    統一鑑定公司鑑定報告書並分別持向農林公司、國華公司行
    使，核其此部分所為，係犯刑法第216 條、第210 條之行使
    偽造私文書罪；又被告丙○○將附表三編號1 所示全球鑑定
    公司鑑價人員甲○○所出具業務上登載不實之鑑定報告書持
    向國華公司行使，復製作如附表三編號2 至4 所示內容虛偽
    不實之中國徵信所鑑定報告書並分別持向農林公司、國華公
    司行使，核其此部分所為，則係犯刑法第216 條、第215 條
    之行使業務上登載不實文書罪。被告丙○○分別於附表二所
    示之統一鑑定公司鑑定報告書上偽造「張思敬」之署名各1
    枚，其偽造署名之行為係屬偽造私文書之部分行為；另其偽
    造私文書及業務上登載不實文書後復持以行使，該偽造及業
    務上登載不實之低度行為均分別為行使之高度行為所吸收，
    均不另論罪。被告丙○○就附表二所示行使偽造私文書、附
    表三編號2 至4 所示行使業務上登載不實文書之犯行，與熊
    名武、張貞松間有犯意聯絡及行為分擔；另被告丙○○就附
    表三編號1 所示行使業務上登載不實文書之犯行，與熊名武
    、張貞松、甲○○間有犯意聯絡及行為分擔，均應依現行刑
    法第28條之規定論以共同正犯（按95年7 月1 日修正施行前
    刑法第28條原規定：「二人以上共同實施犯罪之行為者，皆
    為共同正犯」；於本次修正後則規定：「二人以上共同實行
    犯罪之行為者，皆為共同正犯」。原「實施」之概念，包含
    陰謀、預備、著手及實行等階段之行為，足見新法共同正犯
    之範圍縮小，排除陰謀犯、預備犯之共同正犯，僅共同實行
    犯罪行為始成立共同正犯，惟本件被告丙○○已著手實行行
    使偽造私文書、行使業務上登載不實文書之構成要件行為，
    不論依修正前或修正後之刑法第28條，被告丙○○均成立共
    同正犯，對其而言並無有利或不利之情形，自應依一般法律
    適用原則，適用裁判時即現行刑法第28條之規定）。被告丙○○先後4 次行使附表二所示之偽造私文書，並先後4 次行
    使附表三所示之業務上登載不實文書，均各時間緊接，手段
    復亦相若，所犯構成要件均屬相同，顯係各基於概括犯意反
    覆為之，均應依修正前刑法第56條連續犯之規定各以一罪論
    ，並均依法加重其刑。又被告丙○○所犯上開連續行使偽造
    私文書罪、連續行使業務上登載不實文書罪，二罪行為互殊
    ，罪名互異，應予分論併罰。被告丙○○就附表二編號1 、
    4 所示行使偽造私文書、及就附表三編號1 、4 所示行使業
    務上登載不實文書之犯行，雖未據起訴，然與經起訴論罪之
    附表二編號2 、3 所示行使偽造私文書、及附表三編號2 、
    3 所示行使業務上登載不實文書部分（按：公訴人就附表三
    編號2 、3 所示被告丙○○行使業務上登載不實文書部分，
    雖於起訴書漏引刑法第216 條、第215 條，惟其於起訴書犯
    罪事實欄內已載明此部分事實，自屬業據起訴），均分別具
    有連續犯之裁判上一罪之關係，均為起訴效力所及，本院自
    應併予審理。
五、原審對被告丙○○論處罪刑，固非無見。惟查：（一）被告
    丙○○並非農林公司或國華公司之負責人，其對於農林公司
    、國華公司就該鑑價之不動產如何進行買賣、能否成交以及
    各該公司如何編製各年度之財務報表，自屬無從知悉或參與
    ，而證券交易法第174 條第1 項第5 款之虛偽財務報告罪，
    係處罰行為之負責人，被告丙○○既非農林公司、國華公司
    之負責人，即難以該罪相繩，乃原判決認被告丙○○與同案
    被告丁○○、張貞松共犯證券交易法第174 條第1 項第5 款
    之虛偽財務報告罪，尚有未合。（二）被告丙○○製作不實
    之鑑價報告書係受熊名武、張貞松之指示，乃原判決認定被
    告係與被告丁○○、張貞松成立共犯關係，亦有違誤。（三
    ）原判決就被告丙○○附表三編號1 所示行使業務上登載不
    實文書之犯行未予審酌，亦有疏漏。被告丙○○上訴意旨執
    前揭情詞否認犯罪，雖無理由，惟原判決既有上開可議，自
    應由本院將被告丙○○部分撤銷改判。爰審酌被告丙○○因
    貪圖鑑價報酬，竟連續偽造鑑價報告，足以生損害於被偽造
    名義人張思敬、農林公司董事會、國華公司董事會、股東會
    決議之正確性以及證管會查核公司財務報表之正確性，且犯
    後猶飾詞狡辯，並無悔意，惟其無犯罪前科，尚屬初犯等一
    切情狀，就其所犯之連續行使偽造私文書罪、連續行使業務
    上登載不實文書罪，分別量處如主文第2 項所示之刑。又被
    告丙○○係於96年4 月24日以前犯連續行使偽造私文書罪、
    連續行使業務上登載不實文書罪，所犯並非中華民國九十六
    年罪犯減刑條例第3 條所列罪名，核與該條例第2 條第1 項
    第3 款之規定相符，爰各依法減其宣告刑二分之一。另按修
    正前刑法第51條第5 款規定：「數罪併罰，分別宣告其罪之
    刑，宣告多數有期徒刑者，於各刑中之最長期以上，各刑合
    併之刑期以下，定其刑期，但不得逾20年」；修正後同條款
    則規定「數罪併罰，分別宣告其罪之刑，宣告多數有期徒刑
    者，於各刑中之最長期以上，各刑合併之刑期以下，定其刑
    期。但不得逾30年」，是比較新舊法之結果，自以修正前之
    規定對被告丙○○較為有利，爰依修正前刑法第51條第5 款
    之規定，就被告丙○○所犯連續行使偽造私文書罪、連續行
    使業務上登載不實文書罪減得之刑，定其應執行之刑為有期
    徒刑9 月。被告丙○○於附表二所示鑑定報告書上偽造之「
    張思敬」署名計4 枚，均應依刑法第219 條之規定宣告沒收
    。
六、公訴意旨另以：被告丙○○出具不實之統一鑑定公司及中國
    徵信所不實之鑑價報告後，使國華公司於85年6 月5 日股東
    常會作成追認第13屆第19次董事會決議，於84年12月13日出
    售如附表一編號1 共20筆土地，以及另作成如附表一編號2
    共1 筆土地售予農林公司之決議，約定價金各為28億8300萬
    元與1 億2 千萬元，並同時決議自農林公司買進如附表一編
    號3 之土地與建物，約定價金為52億元，農林公司因此得帳
    列獲利15億餘元、國華則因此得帳列獲利14億7 千餘萬元，
    惟實際上乃資產交換而非財產買賣，並未獲利如此，國華公
    司與農林公司並因此編製不實之85年度財務報告，向證管會
    申報，因認被告丙○○與被告丁○○、張貞松共犯修正前證
    券交易法第174 條第1 項第5 款之虛偽財務報告罪云云。惟
    按「證券交易法第179 條規定：『法人違反本法之規定者，
    依本章各條之規定處罰其為行為之負責人』，既規定係處罰
    『為行為』之負責人，自非代罰之性質。原判決於理由欄二
    、三說明本條規定，係將發行人之公司責任，基於刑事政策
    之考慮，轉嫁於公司負責人，屬代罰性質，…，顯有適用法
    則不當之違法」，有最高法院90年度台上字第7884號判決可
    資參照。本件被告丙○○僅出具不實之鑑價報告書予農林公
    司、國華公司，而被告丙○○並非農林公司或國華公司之負
    責人，其對於農林公司、國華公司就該鑑價之不動產如何進
    行買賣、能否成交以及各該公司如何編製各年度之財務報表
    ，自屬無從知悉或參與，揆諸上開判決意旨，證券交易法第
    174 條第1 項第5 款之虛偽財務報告罪，係處罰行為負責人
    ，是被告之行為尚與該法條之構成要件不符，自難以該罪相
    繩。此外，復查無其他積極證據證明被告丙○○涉犯公訴人
    所指虛偽財物報告之犯行，本應諭知其此部分無罪之判決，
    惟因公訴人認此部分與前開起訴論罪之連續行使偽造私文書
    部分，有方法目的之牽連關係，屬裁判上一罪，爰不另為無
    罪之諭知，附此敘明。
貳、無罪部分即被告丁○○部分：
一、公訴意旨略以：被告丁○○係於84年間擔任農林公司（設臺
    北市中正區○○○路○ 段123 號16樓）董事長，另被告張貞
    松（通緝中）自83年9 月間起，擔任國華公司（設臺北市○○○路○ 段42號4 樓）董事長，2 公司均為公開發行股票之
    公司，為證券交易法第5 條所規定之發行人。國華公司於85
    年6 月5 日該公司股東常會作成追認第13屆第19次董事會決
    議，於84年12月13日出售如附表一編號1 共20筆土地，以及
    另作成如附表一編號2 共1 筆土地售予農林公司之決議，約
    定價金各為28億8300萬元與1 億2 千萬元，並同時決議自農
    林公司買進如附表一編號3 之土地與建物，約定價金為52億
    元。農林公司亦於84年12月9 日第14屆董事會暨第18屆監察
    人第24次聯席會議中通過上開3 項決議。渠等均明知證管會
    為有價證券之募集、發行買賣之主管機關，於依法或主管機
    關基於法律所發布之命令規定之財務報告，其內容不得有虛
    偽之記載，又公開發行公司為取得或處分資產，應依公開發
    行公司取得或處分資產處理要點洽請專業鑑價機構出具鑑價
    報告，且交易金額達10億元以上者，應請2 家以上之專業鑑
    價機構鑑價，乃渠等竟仍與被告丙○○基於共同犯意之聯絡
    ，明知如附表一編號3 之土地及建物尚不值52億元，為使雙
    方之帳列獲利接近，由農林公司、國華公司委託被告丙○○
    為不實之鑑價，再由被告丙○○先令其母張淑美掛名為負責
    人之中聯公司旗下之中國徵信所為虛偽不實之鑑價，並偽以
    「張思敬」之名義，出具同屬中聯公司之統一鑑定公司之鑑
    定報告書，使該2 份鑑定報告書之鑑定金額平均約52億元，
    農林公司因此得帳列獲利15億餘元、國華則因此得帳列獲利
    14億7 千餘萬元，惟實際上乃資產交換而非財產買賣，並未
    獲利如此，足生損害於張思敬。國華公司與農林公司並因此
    編製不實之85年度財務報告，向證管會申報。因認被告丁○○涉犯修正前證券交易法第174 條第1 項第5 款虛偽記載財
    務報告，及刑法第216 條、第210 條之行使偽造私文書、同
    法第216 條、第215 條之行使業務上登載不實文書等罪嫌云
    云。
二、被告未經審判證明有罪確定前，推定其為無罪、犯罪應依證
    據認定之，無證據不得認定犯罪事實，刑事訴訟法第154 條
    第1 項、第2 項分別定有明文，此為我刑事訴訟之基本原則
    ，或稱證據裁判主義。基此，刑事訴訟法第161 條第1 項進
    一步規定：檢察官就被告犯罪事實，應負舉證責任，並指出
    證明之方法。換言之，公訴案件犯罪證據之蒐集，及提起公
    訴後，對犯罪事實之舉證責任及指出證明之方法，均屬公訴
    人之職責，原則上法院僅於當事人之主張及舉證範圍內進行
    調查證據，其經法定程序調查證據之結果，認已足以證明犯
    罪事實時，始得為犯罪事實之認定。若其為訴訟上之證明，
    於通常一般人仍有合理之懷疑存在，尚未達於可確信其真實
    之程度者，在該合理懷疑尚未剔除前，自不能為有罪之認定
    。法院不得以偵查機關關於某種犯罪之調查不易，即放棄上
    開原則之堅持，致有違背刑事訴訟無罪推定及嚴格證明之原
    則。另基於「無罪推定原則」，被告本無自證無罪之義務，
    如積極證據不足證明犯罪事實時，縱被告之抗辯或反證縱屬
    虛偽，仍不能以此資為積極證據應予採信之理由。再者，民
    國91年2 月8 日修正公布之刑事訴訟法，由職權主義之訴訟
    制度改為改良式當事人進行主義，確立檢察官就被告犯罪事
    實應負提出證據及說服之實質舉證責任，暨當事人就調查證
    據有主導權等原則。因此，倘檢察官所提出之證據，不足為
    被告有罪之積極證明，或其指出證明之方法，無從說服法院
    以形成被告有罪之心證，基於無罪推定之原則，自應為被告
    無罪判決之諭知。該所謂「指出其證明之方法」，即係包括
    指出調查之途徑，與待證事實之關聯及證據之證明力等事項
    而言。
三、公訴人認被告丁○○涉犯上開罪嫌，無非係以國華公司與農
    林公司就附表一編號3 土地之交易，均係委託統一鑑定公司
    與中國徵信所2 家鑑定機構進行鑑價，而該鑑價報告書係被
    告丙○○利用其擔任負責人之中聯公司，在取得關係企業中
    國徵信所之鑑價報告書後，復偽造張思敬署名之另關係企業
    統一鑑定公司之鑑定報告書，有各該鑑價報告書在卷為憑。
    而上開鑑價報告與三商行公司公告子公司三商行電腦公司於
    85年7 月29日向非關係人保富建設公司購買同地段一小段25
    地號之辦公大樓房地之價格，有相當差距。又國華公司與農
    林公司於持該虛偽鑑價報告內容完成上開交易後，並據以編
    製財務報告向主管機關即證管會申報，亦有該等函文在卷可
    稽等為其主要論據。
四、訊據被告丁○○堅決否認有公訴人所指之上開犯行，並辯稱
    ：「我在農林公司只有貸款借錢時及開會時，我才簽名，其
    他部分我都不知道，我85年3 月27日已經離職了」、「我當
    時正忙於立法委員選舉，且只是農林公司掛名負責人，公司
    業務我不清楚，均係總經理負責。我沒有參加農林公司84年
    12月9 日第14屆董事會暨第18屆監察人第24次聯席會議，我
    不知公司出售不動產鑑價事宜」、「農林公司的業務推動與
    進行，都是總經理熊名武在負責，他所述不實在，他推卸責
    任，這個案子都是他在搞得，我都不知道這回事」、「我不
    知道。因為當時我參加選舉，對於農林公司和國華公司有關
    買賣案的事情，如何洽談、何人洽談、如何鑑價、何人鑑價
    我通通不知道，後來如何簽訂買賣契約，我不在場，也不是
    我親自簽名，而農林公司通過這土地的買賣，董事會我也沒
    有參加，追認股東常會我也沒有參加」、「我在85年3月27
    日已經離職了，84以後的財務報告我都不清楚，證期會及證
    券交易所所提出之農林公司84、85、86年的財務報表，我都
    沒看過，也不是我申報的」、「本案農林公司與國華公司土
    地買賣的案件我都不清楚，我的答辯都同之前所述。我不認
    識張貞松，鑑價的人我不認識也沒有來往。鑑價情形我也不
    知道，鑑價是他們業務單位去辦理，與我沒有直接關係。我
    不是公司實質的董事長，名義上我是董事長，但都是總經理
    熊名武在負責。財務報告有問題也是會計單位和財務單位、
    總經理在負責。另外，還有經過監察人簽證，這我都不了解
    。我沒有偽造文書也沒有記載不實。關於本案土地的處分我
    都不知情，也沒有參與。董事會我也沒有參加」、「財務報
    告是業務單位在做的，送到會計師簽證，還經過監察人簽證
    ，才送到股東大會，而股東大會我沒有參加，而且我在85年
    3月27日改選董監事時，我已經沒有職務了，本案是85年3月
    28日送證管會，系爭是84年的報表，我在85年3月27日就不
    是農林公司董事及董事長。85、86年我已經離職了。關於買
    賣本案不動產的董事會開會時，我正忙著選舉，我並沒有參
    加」等語。
五、經查：
（一）農林公司與國華公司就附表一編號3 所示不動產進行交易
      ，均委由統一鑑定公司與中國徵信所2 家鑑定公司鑑價，
      實由被告丙○○一人承辦，經農林公司委任統一鑑定公司
      、中國徵信所鑑價結果，各為52億5695萬6993元、51億45
      37萬430 元，經國華公司委任統一鑑定公司、中國徵信所
      鑑價結果，亦各為52億5695萬6993元、51億4537萬430 元
      ，已如前述，況不動產價格鑑價內容是否正確，乃屬專業
      鑑定之範疇，被告丁○○自始至終堅決否認有參與其事，
      並稱其自85年3 月27日起已經不是農林公司名義上之董事
      長，且農林公司向來業務均由總經理熊名武負責，伊只是
      掛名負責人而已，有關決定農林公司本案的土地與國華公
      司的土地相互買賣或互易的相關會議，伊均未參加，因為
      伊當時忙於立法委員選舉，本案相關財務報表向證期會申
      報時，伊已經離職，與伊無何關連等語，有如前述。另依
      卷內相關資料（董事會會議紀錄、85、86年度財務報表等
      ），及各相關證人（熊名武、王村惠、曹建宗）之證述，
      足見被告丁○○並未參與其事（詳後所述），檢察官復未
      舉證被告丁○○確實有參與其事之積極證據，即難認被告
      丁○○對本案偽造文書即被告丙○○高估鑑價乙事有所知
      悉。農林公司雖於81年間以附表一編號3 所示不動產，向
      世華銀行申請貸款，該行參照安侯協和會計師簽證之財務
      報表，考慮其購入成本為16億2198萬2000元，並考量土地
      使用價值，依較保守之原則，估計時價總額為14億9971萬
      212 元，於81年12月24日實際撥貸金額為10億6000萬元，
      足見上開鑑定價格與銀行核貸金額差距甚大，尤以附表一
      編號3之土地建物之交易價格，其中土地每坪價格309萬60
      00元，建物每坪價格17萬4000元，與三商行公司公告子公
      司三商行電腦公司於85年 7月29日向非關係人保富建設公
      司購買同地段一小段25地號之辦公大樓房地，其土地每坪
      價格約184萬9000元，建物每坪價格約13萬2000元，有相
      當差距，但此僅能證明被告丙○○所為之鑑定報告不實。
      且查，證人即時任農林公司總經理之熊名武於原審審理時
      證稱：84年時伊擔任農林公司總經理，總經理執掌所有業
      務，董監事會議所有提案人都是總經理，這是慣例，提案
      後由董事會討論，討論後再決議，主席不可更改。當時因
      為財務吃緊，要處理掉土地，所以伊跟張貞松商談本件土
      地買賣，事後有向丁○○報告本件土地買賣，丁○○也同
      意，其他董事也同意，因為這是大筆生意，所以在開會前
      先溝通等語（見原審卷三第154、155、158頁），而附表
      一所示不動產之鑑價工作，係熊名武指示證人即時任農林
      公司資產部經理王村惠，證人王村惠再指示證人即時任農
      林公司資產部科長曹建宗辦理，鑑價後再將報告交給熊名
      武，亦即選定鑑價公司、接洽鑑價標的、支付鑑價費用、
      商定買賣價格、認定付款方法及訂立買賣契約、向證管會
      申報公司買賣不動產之重大訊息，均係由常務董事兼總經
      理熊名武所屬經理部內處理，董事長丁○○不知道找鑑價
      公司之事等情，亦據證人王村惠、曹建宗、熊名武於原審
      審理時證述明確（見原審卷三第105、115、158頁），被
      告丁○○自始既未指示經理部內如何辦理，又無證據證明
      被告丁○○有與專業鑑價公司人員接洽之事實，此復據被
      告丙○○供明在卷，則被告丁○○如何與熊名武、張貞松
      、丙○○共同謀議不實之不動產鑑價報告，實非無疑。
（二）另參以卷附農林公司84年12月9 日第14屆董事會暨第18屆
      監察人第24次聯席會議紀錄，其中被告丁○○並未出席主
      持會議而係由熊名武代理，有該會議紀錄乙份（見原審卷
      三第49至56頁）在卷為憑，足見農林公司與國華公司間相
      互買賣不動產事宜，自始即為證人熊名武所主導，而被告
      丙○○受農林公司委託辦理鑑價工作而為不實之鑑價，顯
      係依證人熊名武指示之人員而為之。熊名武雖將本件不動
      產買賣之事告知董事會董事及被告丁○○，但遍查全卷，
      並無其他積極證據足資認定被告丁○○就該交易所為不動
      產鑑價事宜係虛偽不實乙節亦確屬知情，公訴人認係被告
      丁○○與被告張貞松共同委託被告丙○○為不實之鑑價，
      尚嫌速斷。再者，被告丁○○出身政界，擔任民意代表多
      年，而農林公司、國華公司為翁氏家族之產業，此為眾所
      周知之事，另揆諸證人熊名武、王村惠、曹建宗上開證詞
      ，均足見被告丁○○辯稱伊只是農林公司掛名負責人，該
      公司業務均由總經理熊名武負責云云，信而有徵，應足採
      信。
（三）公訴人雖另指稱被告丁○○製作不實之農林公司85年度財
      務報告云云，惟查，被告丁○○掛名擔任農林公司董事長
      職務係自82年4 月10日至85年3 月27日間，有農林公司82
      年至88年變更登記事項卡（本院上重訴卷第257 至276 頁
      ）及該公司95年7 月31日農管字第095253號函暨所附該公
      司85年3 月27日第15屆董事第19屆監察人第1 次聯席會議
      議事錄影本（本院上重訴卷第282 至283 頁）在卷可稽，
      而農林公司85年度之財務報告係於86年4 月10日送交證管
      會審查，且農林公司係於86年3 月15日、16日公告並向證
      管會申報85年度財務報告及合併財務報告，有該公司85年
      度財務報告上證管會收件戳章（財務報告外放）及86年3
      月15日農財會字第0094號簡便行文表（本院上重訴卷第28
      7頁）在卷為憑，當時被告丁○○不僅已卸任董事長之職
      ，且上開各項文件上均無被告丁○○之簽名或蓋章，自難
      僅以被告丁○○於農林公司與國華公司就如附表一編號3
      所示之不動產買賣簽訂契約時，係擔任農林公司之董事長
      職務，即遽認上開財務報告係被告丁○○所製作；公訴人
      認農林公司85年度之財務報告係由被告丁○○所製作，亦
      嫌無據。
（四）至農林公司與國華公司就附表一編號3 所示之不動產所簽
      訂之買賣契約，雖係由被告丁○○具名，但農林公司與國
      華公司間就如附表一所示之不動產買賣事宜，係由農林公
      司常務董事兼總經理熊名武主導，提經農林公司董監事會
      議決議通過，被告丁○○並未參與該次會議，已如前述，
      嗣由總經理熊名武依照被告丁○○未出席之董事會決議授
      權經理部門派員簽約，而董事會討論經理部內提出之出售
      農林大樓建地，其價格均已由經理部內委請專業鑑價公司
      鑑價完成，斯時被告丁○○正忙於選舉立法委員事宜，並
      未參與洽談不動產買賣及鑑價事宜，乃至簽訂契約時，依
      被告掛名董事長之身分均無庸參與，更無須親自出面，業
      據證人熊名武在本院前審審理中具結供證在卷（本院上重
      訴卷第203頁反面至第204頁），該公司雖在契約書上蓋用
      被告丁○○留存公司之印文，係因董事長為公司代表人，
      文書必須如此辦理，由經理部內自行使用，乃商務慣例，
      此與農林公司就本件不動產向世華銀行貸款，被告丁○○
      以公司代表人身分並於借據上親自簽名，對照本件買賣契
      約被告丁○○並未親自簽名，而純屬經理部門就公司保管
      之公司大印及丁○○印章予以蓋用之情節顯屬有別，足以
      證明被告丁○○並未參與之事實，因之，農林公司與國華
      公司就附表一編號3所示之不動產所簽訂之買賣契約，其
      上雖蓋有被告丁○○之印文，亦不足據為不利於被告丁○○之認定。
（五）綜上所述，公訴人所提出之證據並無法證明被告丁○○涉
      犯修正前證券交易法第174 條第1 項第5 款虛偽記載財務
      報告，及刑法第216 條、第210 條之行使偽造私文書、同
      法第216 條、第215 條之行使業務上登載不實文書等罪嫌
      ，此外，復查無其他積極證據，足資證明被告丁○○有公
      訴人所指之犯行，自屬不能證明其犯罪。
六、查本件農林公司係於86年間所製作之85年度財務報告上於帳
    面虛偽認列處分附表一編號3 所示不動產之利益為15億6332
    萬1000元，並於86年4 月10日呈報證管會（起訴書及證管會
    移送書亦均認定農林公司85年度財務報告係屬不實），被告
    丁○○既已於85年3 月27日卸任農林公司董事長之職務，其
    與農林公司85年度財務報告之編製自屬無涉，業如前述，則
    被告丁○○之辯護人請求調查農林公司84年度財務報告之記
    載是否不實等節，核與被告丁○○是否涉犯修正前證券交易
    法第174 條第1 項第5 款虛偽記載財務報告之罪嫌無關，本
    院認並無調查之必要。
七、原審未詳加審究，遽以對被告丁○○論罪科刑，尚有違誤。
    被告丁○○上訴意旨否認犯罪，為有理由，自應由本院將原
    判決關於被告丁○○部分予以撤銷，並依法諭知被告丁○○
    無罪之判決，以免冤抑。
丙、據上論斷，應依刑事訴訟法第369 條第1 項前段、第364 條
    、第299 條第1 項前段、第301 條第1 項，刑法第2 條第1
    項前段、第28條、第216 條、第210 條、第215 條、第219
    條，95年7 月1 日修正施行前刑法第56條、第51條第5 款，
    刑法施行法第1 條之1 ，中華民國九十六年罪犯減刑條例第
    2 條第1 項第3 款、第7 條、第10條第1 項，判決如主文。
本案經檢察官孫冀薇到庭執行職務。
中    華    民    國    99    年    6     月    1    日
                  刑事第九庭審判長法  官  陳貽男
                                  法  官  楊炳禎
                                  法  官  周盈文
以上正本證明與原本無異。
檢察官就被告丙○○連續行使偽造私文書部分及被告丁○○無罪
部分或被告丙○○就其連續行使偽造私文書部分，如不服本判決
，應於收受送達後10日內向本院提出上訴書狀，其未敘述上訴之
理由者並得於提起上訴後10日內向本院補提理由書（均須按他造
當事人之人數附繕本）「切勿逕送上級法院」。
其餘不得上訴。
                                  書記官  張郁琳
中    華    民    國    99    年    6     月    1    日
附錄本案論罪科刑法條全文：
中華民國刑法第210 條
偽造、變造私文書，足以生損害於公眾或他人者，處5 年以下有
期徒刑。
中華民國刑法第215 條
從事業務之人，明知為不實之事項，而登載於其業務上作成之文
書，足以生損害於公眾或他人者，處3 年以下有期徒刑、拘役或
5 百元以下罰金。
中華民國刑法第216 條
行使第210 條至第215 條之文書者，依偽造、變造文書或登載不
實事項或使登載不實事項之規定處斷。
附表一：
┌──┬─────────────────┬──────────┐
│編號│       交    易    內    容       │成交價格（單位：    │
│    │                                  │新臺幣）            │
├──┼─────────────────┼──────────┤
│ 1  │土地：苗栗縣竹南鎮○○○段大厝小段│單價：每坪10萬元。  │
│    │地號149-2、154、160、161、183-1、 │總價：28億8300萬元。│
│    │184-1、184-2、185、202、219、219-1│                    │
│    │等11筆土地，以及山小坪小段地號278 │                    │
│    │、278-1、279、279-1、280、280-1、 │                    │
│    │296-1、299-1、302-1等9筆土地，合計│                    │
│    │20筆土地。                        │                    │
│    │面積：95307平方公尺，合28830.3675 │                    │
│    │坪。                              │                    │
├──┼─────────────────┼──────────┤
│ 2  │土地：信義區○○段○○段45-2地號1 │單價：每坪110萬元。 │
│    │筆土地。                          │總價：1億2200萬元。 │
│    │面積：367 平方公尺，合111.0175坪。│                    │
├──┼─────────────────┼──────────┤
│ 3  │土地：臺北市○○區○○段三小段445 │土地：33億5000萬。  │
│    │、445-1 地號2 筆土地。            │建物：18億5000萬。  │
│    │面積：3577平方公尺，合1082.0425坪 │總價：52億元。      │
│    │。                                │                    │
│    │建物：農林臺北大樓興建中，地上23層│                    │
│    │地下4 層。                        │                    │
│    │面積：35000.9 平方公尺，合10614.80│                    │
│    │4 坪。                            │                    │
└──┴─────────────────┴──────────┘
附表二：
┌──┬────┬──────────┬─────┬─────────┬────┬──────┐
│編號│偽造時間│   偽造署名之文書   │勘估標的物│  偽造署名之內容  │行使對象│  卷    頁  │
├──┼────┼──────────┼─────┼─────────┼────┼──────┤
│ 1  │84年8 月│統一鑑定公司（84）統│含附表一編│「張思敬」署名1 枚│國華公司│86年度偵字第│
│    │11日    │鑑字第CR0016號鑑定報│號1 所示20│                  │        │15253 號卷一│
│    │        │告書（以國華公司之名│筆土地    │                  │        │第172 頁    │
│    │        │義委託）            │          │                  │        │            │
├──┼────┼──────────┼─────┼─────────┼────┼──────┤
│ 2  │84年12月│統一鑑定公司（84）統│附表一編號│「張思敬」署名1 枚│國華公司│86年度偵字第│
│    │6 日    │鑑字第TR0456號鑑定報│3 所示2 筆│                  │        │15253 號卷一│
│    │        │告書（以國華公司之名│土地、建物│                  │        │第236 頁    │
│    │        │義委託）            │          │                  │        │            │
├──┼────┼──────────┼─────┼─────────┼────┼──────┤
│ 3  │84年12月│統一鑑定公司（84）統│附表一編號│「張思敬」署名1 枚│農林公司│鑑定報告書第│
│    │6 日    │鑑字第TR0456號鑑定報│3 所示2 筆│                  │        │14頁（外放）│
│    │        │告書（以農林公司之名│土地、建物│                  │        │            │
│    │        │義委託）            │          │                  │        │            │
├──┼────┼──────────┼─────┼─────────┼────┼──────┤
│ 4  │84年12月│統一鑑定公司（84）統│附表一編號│「張思敬」署名1 枚│農林公司│原審卷二第13│
│    │7 日    │鑑字第TR0434號鑑定報│1 所示20筆│                  │        │6 頁        │
│    │        │告書（以農林公司之名│土地      │                  │        │            │
│    │        │義委託）            │          │                  │        │            │
└──┴────┴──────────┴─────┴─────────┴────┴──────┘
附表三：
┌──┬────┬──────────┬─────┬────┬──────┐
│編號│製作時間│  文  書  名  稱    │勘估標的物│行使對象│  卷    頁  │
├──┼────┼──────────┼─────┼────┼──────┤
│ 1  │84年8 月│全球鑑定公司編號A840│含附表一編│國華公司│86年度偵字第│
│    │10日    │625 號鑑定報告書（以│號1 所示20│        │15253 號卷一│
│    │        │國華公司之名義委託）│筆土地    │        │第179 至189 │
│    │        │                    │          │        │頁          │
├──┼────┼──────────┼─────┼────┼──────┤
│ 2  │84年12月│中國徵信所財產時值勘│附表一編號│國華公司│86年度偵字第│
│    │5 日    │估徵信報告（以國華公│3 所示2 筆│        │15253 號卷一│
│    │        │司之名義委託）      │土地、建物│        │第198 至216 │
│    │        │                    │          │        │頁          │
├──┼────┼──────────┼─────┼────┼──────┤
│ 3  │84年12月│中國徵信所財產時值勘│附表一編號│農林公司│原審卷二第24│
│    │5 日    │估徵信報告（以農林公│3 所示2 筆│        │1 至281 頁  │
│    │        │司之名義委託）      │土地、建物│        │            │
├──┼────┼──────────┼─────┼────┼──────┤
│ 4  │84年12月│中國徵信所財產時值勘│附表一編號│農林公司│原審卷二第17│
│    │8 日    │估徵信報告（以農林公│1 所示20筆│        │9 至240 頁  │
│    │        │司之名義委託）      │土地      │        │            │
└──┴────┴──────────┴─────┴────┴──────┘

司法院資訊處製作；財團法人民間司法改革基金會備份。
